【裁判字號】    95,抗更(二),601
【裁判日期】    951219
【裁判案由】    聲明異議
【裁判全文】
臺灣高等法院臺中分院民事裁定  95年度抗更(二)字第601號
抗  告  人  丙○○
            甲○○
相  對  人  乙○○
上列抗告人等因與相對人間聲明異議事件，抗告人等對於中華民
國94年7月15日臺灣臺中地方法院93年度執字第8247號所為裁定
提起抗告，經最高法院第二次發回更審，本院裁定如下：
    主  文
原裁定廢棄，發回臺灣臺中地方法院。
    理  由
一、抗告人等抗告意旨略以：伊係臺灣臺中地方法院（下稱執行
    法院）93年度執字第8247號強制執行事件所拍賣不動產（即
    坐落於臺中市○○區○○段第142、143地號土地）之拍定人
    ，該拍賣公告雖記載：「本件土地乙○○雖設有地上權，惟
    該地上權業經本院命令除去，地上權於拍定後塗銷，拍定後
    地上權人有優先購買權，地上權人主張優先購買時應連同建
    物一併承買」，相對人固登記為地上權人，但未實際利用土
    地，亦非地上建物所有人，無享有優先承買權利，執行法院
    對優先承買權利是否存在，並無實體審認權，應諭知爭執雙
    方另行訴請確認，俟判決確定後再核發權利移轉證書，乃執
    行法院竟通知相對人繳款購買，並擬核發權利移轉證書予相
    對人，並據以駁回抗告人等異議之聲明，於法尚有違誤，為
    此提出抗告等語。
二、按當事人或利害關係人，對於執行法院強制執行之命令，或
    對於執行法官、書記官、執達員實施強制執行之方法，強制
    執行時應遵守之程序，或其他侵害利益情事，得於強制執行
    程序終結前，為聲請或聲明異議。又實施強制執行時，如有
    特別情事繼續執行顯非適當者，執行法院得變更或延展執行
    期日，強制執行法第12條第l項前段、第10條第3項分別定有
    明文。是執行法院倘遇特別情事而未適時斟酌及時變更或延
    展執行期日，致生影響當事人或利害關係人之權益，當事人
    或利害關係人自得聲請或聲明異議，以資救濟，最高法院95
    年度台抗字第666號裁定意旨參照。
三、查依執行法院於民國（下同）93年3月17日所為之查封筆錄
    之記載，坐落於臺中市○○區○○段第142地號之土地為執
    行債務人賴陳古畫所有、同區段第143地號之土地為執行債
    務人賴文龍所有，而坐落於其上同區段第236號建號之建物
    （門牌號碼臺中市北屯區後埒巷41之1號，整編後為臺中市
    北屯區○○路○段448巷9號）為執行債務人賴陳古畫所有，
    此亦有土地、建物登記謄本附卷可查。嗣經執行法院於93年
    4月14日進行第一次拍賣公告上載明：「本件土地乙○○雖
    設有地上權，但地上權人並未實際利用該土地，故無優先承
    買權，惟地上權人不塗銷。」；於93年5月17日進行第二次
    拍賣公告上載明：「本件土地乙○○雖設有地上權，但地上
    權人並未實際利用該土地，故無優先承買權，惟該地上權業
    經本院命令除去，地上權於拍定後塗銷。」經相對人乙○○
    聲明異議及抗告確定後，執行法院另於94年1月17日進行第
    二次拍賣公告上載明：「本件土地乙○○雖設有地上權，惟
    該地上權業經本院命令除去，地上權於拍定後塗銷，拍定後
    地上權人有優先購買權，地上權人主張優先購買時，應連同
    建物一併承買。」其後，抗告人等於94年6月16日聲明應買
    ，並於同年月20日對於相對人之優先購買權，聲明異議，而
    相對人則於同年月30日聲明優先購買在案。
四、按基地出賣時，地上權人、典權人或承租人有依同樣條件優
    先購買之權。房屋出賣時，基地所有權人有依同樣條件優先
    購買之權，土地法第104條第1項定有明文，其立法意旨，乃
    在使基地與基地上之房屋合歸一人所有，以盡經濟上之效用
    ，並杜紛爭，最高法院65年台上字第530號判例參照。本件
    相對人就系爭坐落臺中市○○區○○段第142、143地號2筆
    土地享有有地上權，此有土地登記謄本可查，依前開判例意
    旨，相對人對土地部分縱具優先購買權（司法院司法業務研
    究會第37期研討結論意旨參照），亦僅就系爭拍賣之土地部
    分而言，至於建物部分，執行法院於94年1月17日所為第二
    次拍賣公告上雖載明：「本件土地乙○○雖設有地上權，‧
    ‧‧，地上權人主張優先購買時，應連同建物一併承買。」
    ，似認相對人於主張優先購買時，應連同建物一併承買，該
    建物部分，相對人何以能行使優先權，未見執行法院敘明其
    依據，逕行認定相對人對於系爭拍賣之建物，亦有優先購買
    權，自足生影響抗告人等之權益，抗告人依法聲明異議，自
    無不合。
五、次按實施強制執行時，如有特別情事繼續執行顯非適當者，
    執行法院得變更或延展執行期日，強制執行法第10條第3項
    定有明文。經查相對人就前開土地雖享有地上權，並主張優
    先購買，惟原審就相對人對無地上權登記之建物部分，何以
    得以一併應買，並未具體敘明其理由、依據，自足生影響拍
    定人之權益，且系爭地上權，既經執行法院命令除去，倘地
    上權人於該基地上並無房屋，若允由其就基地部分行使優先
    承買權，恐將造成基地及建物分歸二人所有之不利結果，嚴
    重影響土地及房屋之整體利用價值，而土地及房屋拍賣之結
    果，是否得歸同一人所有，除影響拍定人之權利外，更涉及
    土地法第104條第1項立法意旨之保障問題，本件抗告人等對
    於相對人就系爭拍賣之土地是否享有優先購買權除聲明異議
    外，既已向原審法院提起確認優先購買權不存在之訴，就此
    足以影響執行結果之特別情形，原執行法院有無變更或延展
    執行日期之必要，即有審究調查之必要，原審就此既未為斟
    酌審認，抗告意旨指摘原裁定裁定不當，要求廢棄，尚非無
    據，爰將原裁定廢棄發回，由原法院查明後，另為適法之處
    理。
六、據上論結，本件抗告為有理由，依強制執行法第30條之1，
    民事訴訟法第450條第1項，裁定如主文。
據上論結，本件抗告為有理由，依民事訴訟法第492條、第95條
、第78條，裁定如主文。
中    華    民    國    95    年    12    月    19    日
                      民事第二庭審判長法  官  童有德
                                      法  官  翁芳靜
                                      法  官  謝說容
以上正本係照原本作成。
如不服本裁定應於裁定送達後10日內向本院提出抗告理由狀（須
按他造人數附具繕本），並繳納抗告裁判費新台幣1,000元。
                                      書記官  蘇昭文
中    華    民    國    95    年    12    月    19    日
                                                      Ｈ


司法院資訊處製作；財團法人民間司法改革基金會備份。
